臺灣彰化地方法院刑事判決　　　　　　　　　　　　　九十三年度交訴字第一五號
　　公　訴　人　臺灣彰化地方法院檢察署檢察官
　　被　　　告　甲○○
右列被告因過失致死案件，經檢察官提起公訴（九十二年度偵字第五二五０號），本
院判決如左：
        主  文
甲○○從事業務之人，因業務上之過失致人於死，處有期徒刑陸月，如易科罰金，以
參佰元折算壹日。
        事  實
一、甲○○前係誼億交通有限公司之司機，負責駕駛營業貨運曳引車運送貨物，為從
    事駕駛業務之人，其於民國八十八年一月二十三日凌晨，駕駛車牌號碼ＷＢ－九
    六一號貨運曳引車（現車號變更為九六九－ＫＡ），沿彰化縣和美鎮○○路由彰
    化市往伸港鄉方向行駛，而於同日凌晨一時十五分許，行經彰化縣和美鎮○○路
    某一加油站前，本欲在該加油站加油停車休息，將車輛減速準備停靠在外側車道
    之路邊，嗣又改變主意，於將車開出路面，未將車停妥即繼續行駛，而在同路伸
    港高幹十九號電線桿前，以時速約二、三十公里之速度，欲由路邊變換至外側車
    道，其原應注意汽車行車在變換車道時，應先顯示方向燈或手勢，而依當時情形
    ，天氣晴朗，雖為夜間，然有照明，道路路面乾燥、無缺陷、無障礙物、視距良
    好，並無不能注意之情形，雖其注意到左後方有機車高速逼近，仍疏未顯示方向
    燈或手勢，即行變換車道，適柯仁祥駕駛車牌號碼ＫＰＴ－六八九號重型機車，
    由後沿同方向行駛，未注意車前狀況，並作隨時停車之準備，仍高速行駛，致閃
    避不及，柯仁祥之身體及所駕駛之機車車頭撞上該營業貨運曳引車左後側車斗下
    緣，而受有頭部外傷、肋骨及胸骨骨折併顱內出血等傷害，經送彰化基督教醫院
    救治後，仍於同日因前揭傷害而傷重不治死亡。而甲○○於肇事後，立即報警處
    理，自首而接受裁判。
二、案經臺灣彰化地方法院檢察署檢察官據報相驗後自動檢舉偵查起訴。
        理  由
一、訊據被告甲○○固坦承於前揭時地與被害人柯仁祥駕駛之上開重型機車發生碰撞
    之事實不諱，惟矢口否認有業務過失致死犯行，辯稱：伊所駕駛之車輛輪胎均沒
    有超出車道，是正常行駛，當時是死者高速行近，準備要開到內車道來超伊的車
    才撞上，伊並無過失云云。惟查：
（一）被害人柯仁祥確因本件車禍致頭部外傷、肋骨及胸骨骨折併顱內出血而傷重死
      亡，有現場圖、道路交通事故調查報告表乙紙、現場及車損照片等在卷可資佐
      證，並經臺灣彰化地方法院檢察署檢察官督同檢驗員相驗明確，製有相驗屍體
      證明書、驗斷書及勘驗筆錄等在卷可憑。
（二）彰化縣區車輛行車事故鑑定委員會就本件車禍鑑定結果，雖認柯仁祥駕駛重機
      車當時在外側快車道行駛中，未注意車前狀況，始由後撞擊前車肇事，應為肇
      事原因，甲○○駕駛半聯結車在前慢行，應無肇事因素，有該委員會八十八年
      三月十七日彰鑑字第八八０九０號函附卷可稽。惟按鑑定人之鑑定，雖足為證
      據資料之一種，但鑑定報告顯有疑義時，審理事實之法院，仍應調查其他必要
      之證據，以資認定，不得專憑不實不盡之鑑定報告，作為判決之唯一證據，最
      高法院著有四十年度台上字第七一號判例。本件車禍事故嗣經檢察官送請臺灣
      省車輛行車事故覆議鑑定委員會覆議，該委員會認依卷附照片顯示二車車損（
      機車車頭嚴重受損，但曳引車後左無明顯相對撞痕僅左後燈破）與屍體受創部
      位（詳驗屍照片）高度與曳引車後車台等高度不符，是以跡證不符。另原卷所
      附之當事人酒精測試值時間係肇事前約一小時（零時十六分）之測試值，而非
      肇事後（凌晨一時十五分）之測試值有疑，均未釐清，故無法覆議，有該委員
      會九十二年九月二十三日府覆議字第八八０四一七－一號函在卷可按。又經本
      院送請國立交通大學鑑定，亦認：經審慎研析，本案就卷附肇事現場圖、案發
      現場照片等重要物理跡證，尚無法認定涉案兩車接觸方式，或推斷觸擊地點，
      恕本校無法提供鑑定意見等語，亦有該校九十三年五月四日交大管運字第０九
      三０００一九０六號函附卷可憑，是彰化縣區車輛行車事故鑑定委員會就本件
      車禍所為之鑑定結果是否符合事實，即有疑義。
（三）彰化縣區車輛行車事故鑑定委員會所為之鑑定，無非係以：『柯仁祥駕駛重機
      車係由南往北方向駛至肇事時地（時值夜深），其機車車頭前方由後撞擊該向
      外側快車道內甲○○所駕駛之半聯結車尾後部左邊而肇事，肇事後甲○○半聯
      結車靠右停於該車道內（該處邊線外之慢車道路幅不寬，且被不明人士堆置雜
      物，慢車道無法通行），柯仁祥機車順向停倒於半聯結車尾後方距半聯結車左
      後輪二．六公尺，柯君肋骨、胸骨、骸骨骨折、牙齒掉落，遺有血跡在其機車
      後方一．０五公尺（血跡位置距半聯結車左後輪四．七八公尺）；甲○○應訊
      筆錄謂「渠駕駛半聯結車在前慢行中，被柯仁祥機車由後追撞」。』，而認柯
      仁祥係肇事原因；甲○○無肇事因素等語。然該鑑定並未注意及被告於警詢、
      偵查中及其後於本院答辯時供稱：伊由左後照鏡看到一部機車速度很快從伊的
      後方急駛而來，直接從伊的後方撞擊等語。及於偵查中另供稱：伊本來要在加
      油站停車，但沒停繼續北上，伊剛起動沒多久：：：等語。按諸一般行車狀況
      ，如係正常駕駛中，均不致須由照後鏡觀看後方來車，僅會注意前方及兩側之
      來車動向，惟有在要變換車道，或由路旁起步切入車道，始會由照後鏡觀看後
      方是否有來車，且由道路交通事故調查報告表所繪測現場圖觀之，外側快車道
      路寬為三．三五公尺，被告所駕駛之曳引車左後車輪距內外快車道分隔線一公
      尺，右側車身幾與路面邊緣線切齊，而被告供承其當時由左後照鏡看到被害人
      之機車快速急駛而來等語，就其停車位置與供述，如非由路邊進入車道，如何
      可由左後照鏡看見其後方來車，顯見其當時行車狀況，應係欲變換車道或由路
      邊要切入道路。又被告供承伊本來要在加油站停車，但沒停繼續北上，伊剛起
      動沒多久：：：伊從左邊後照鏡有看到被害人從後方騎過來：：等語。更足以
      證明被告原係準備停車於路旁之加油站，而已將車靠路旁行駛，但因臨時改變
      心意，將車由路旁切入車道無訛。況被害人如欲超車，見前方外側快車道有半
      聯結車行駛中，其應係將機車騎至內側快車道超車，即本件撞擊地點應在內側
      快車道，而非在外側快車道，本件應是被害人見被告已將車往路邊停靠中，即
      欲由外側快車道超車，然被告突然改變心意，不欲停車，又由路旁切入外側快
      車道，致被害人煞避不及，而由被告車輛之左後方撞擊被告駕駛之車輛，彰化
      縣區車輛行車事故鑑定委員會未慮及上開情事，即為被告無肇事因素之認定，
      顯有誤會，不足採信。
（四）被告雖於本院審理時另辯稱：伊開車時，有由左後照鏡看後方來車的習慣云云
      。然查，一般在正常情況駕駛車輛，均是注意前方及左右兩側之行車狀況，如
      欲注意後方有無來車，亦均係由車內之照後鏡查看，實無由左、右照後鏡查看
      之必要，必於向左或右變換車道時，方會由左、右照後鏡查看後方來車之情形
      。又被告另供稱：伊是由司機座左後照鏡遠遠看到被害人由內側車道跟外側車
      道的中線快速過來等語。是被告所駕駛之半聯結車如係已在外側快車行駛，則
      被害人在後方欲由左側超車，其應將車騎乘至內側快車道始能超車，何以會在
      內側車道與外側車道之中線超越被告之車輛，足見被告之車輛係從路旁欲切入
      外側車，被害人由後欲超車，始會將機車行駛在內外快車道之中線。從而，被
      告前揭所辯，顯有違常理，且其亦無從證明有隨時查看左後照鏡之習慣，其此
      部分之辯解，應無可採。
（五）按汽車行車在變換車道時，應先顯示方向燈或手勢，道路交通安全規則第九十
      一條第六款定有明文。被告考領有駕照，且為職業駕駛人，對上開規則應知之
      甚明，且有遵守之義務。又依現場圖示血跡與半聯結車尾後之相關位置、距離
      等研判，半聯結車被撞尚非停止狀態，但其能於肇事後立即煞停，顯示其速甚
      慢，肇事前正在減速之情形不無可能，有臺灣省彰化縣區車輛行車事故鑑定委
      員會八十八年三月十七日彰鑑字第八八０九０號函附卷可稽。另證人即處理現
      埸警員陳保護於偵查中證稱：肇事當時被告的車不是在快車道，那邊還有工廠
      ，堆積很多雜物，如要正常行駛，應是開快車道，伊記得被告車的右側都是雜
      物，被告如要行駛，也要稍微變換車道，不然會壓到雜物等語明確（參九十二
      年度偵字第五二五０號偵查卷第四十二頁）。足徵被告當時車速甚慢，可能是
      減速欲停車或準備起步，另依現場圖所載被告停車之位置，較為靠近路邊，已
      如前述，更足以判定被告係減速欲停靠路邊，嗣因他故，再緩速由路邊切入外
      側快車道無訛。再查肇事當時天氣晴朗，雖為夜間，然有照明，道路路面乾燥
      、無缺陷、無障礙物、視距良好，有道路交通事故調查報告表附卷可憑，依當
      時情形被告並無不能注意之情形，竟疏未注意汽車行車在變換車道時，應先顯
      示方向燈或手勢，致被害人煞避不及由後追撞擊被告駕駛之曳引車，被害人因
      而受有頭部外傷、肋骨及胸骨骨折併顱內出血等傷害，經送醫後不治死亡，其
      有過失甚明。雖被害人騎乘重型機車亦未注意車前狀況，隨時採取必要之安全
      措施，而追撞前車，亦有過失，但被告仍難辭過失之責，被害人因本件車禍死
      亡，與被告之過失行為間顯有相當因果關係。被告前揭所辯，無非係事後卸責
      之詞，要無可採，本件事證業臻明確，被告犯行堪以認定。
二、按犯人在犯罪未發覺之前，向該管公務員告知其犯罪，而不逃避接受裁判，即與
    刑法第六十二條規定自首之條件相符，不以言明「自首」並「願受裁判」為必要
    ；刑法第六十二條所謂自首，祇以犯人在犯罪未發覺之前，向該管公務員申告犯
    罪事實，而受裁判為已足，並不以使用自首字樣為必要。又刑事訴訟採職權主義
    ，不能期待被告自己證明其自己犯罪，因之，自首者於自首後，縱又為與自首時
    不相一致之陳述，甚至否認犯罪，仍不能動搖其自首效力，最高法院著有六十三
    年台上字第一一０一號判例、八十八年度台上字第八七七號判決。本件被告於肇
    事後即向警局報案，有彰化縣警察局和美分局塗厝派出所相驗案件初步調查報告
    表記載報案人為被告甲○○，有該報告表附卷可憑，雖被告於本院審理時否認其
    就本件車禍有過失，然依前揭判例、判決觀之，仍無礙於被告有自首規定之適用
    ，先予敘明。
三、查被告係以駕駛營業貨運曳引車運送貨物為業，為從事駕駛業務之人，其於執行
    業務中肇事致人於死，核其所為係犯刑法第二百七十六條第二項之業務上過失致
    人於死罪。又被告於偵查犯罪之員警未發覺犯罪行為人前自首，業如前述，並有
    彰化縣警察局和美分局塗厝派出所相驗案件初步調查報告表在卷可按，其自首而
    受裁判，應依刑法第六十二條前段之規定減輕其刑。次查被告行為後刑法第四十
    一條業於九十年一月十日修正公布，並於同年月十二日生效，其第一項由修正前
    之犯最重本刑為三年以下有期徒刑以下之刑之罪，而受六個月以下有期徒刑或拘
    役之宣告者：：，得以一元以上三元以下折算一日，易科罰金，修改為犯最重本
    刑為五年以下有期徒刑以下之刑之罪，而受六個月以下有期徒刑或拘役之宣告者
    ：：，得以一元以上三元以下折算一日，易科罰金。並增訂第二項併合處罰之數
    罪，均有前項情形，其應執行之刑逾六月者，亦同。經比較新舊法之結果，以新
    法有利於被告，依刑法第二條第一項前段之規定，應適用最有利於被告之新法，
    即現行刑法第四十一條第一項前段。爰審酌被告過失程度之輕重，被害人亦應負
    過失責任，及被告肇事後即報警處理，通知救護車將被害人送醫，態度良好，然
    尚未與被害人家屬達成民事和解等一切情狀，量處如主文所示之刑，並諭知易科
    罰金之折算標準，以示懲處。
據上論斷，應依刑事訴訟法第二百九十九條第一項前段，刑法第二條第一項前段、第
二百七十六第二項、第六十二條前段、現行刑法第四十一條第一項前段，罰金罰鍰提
高標準條例第一條前段、第二條，判決如主文。
本件經檢察官黃玉琪到庭執行職務。
中      華      民      國      九十三      年    六    月    二十三    日
                                臺灣彰化地方法院交通法庭
                                    審判長法官  葉  榮  郎
                                    法      官  葛  永  輝
                                    法      官  陳  秋  錦
右正本證明與原本無異。
如不服本判決，應於判決送達後十日內，向本院提出上訴狀（須附繕本）。
告訴人或被害人對於判決如有不服具備理由請求檢察官上訴者，其上訴期間之計算係
以檢察官收受判決正本之日期為準。
                                    法院書記官  于  淑  真
中      華      民      國      九十三      年    六    月    二十三    日
刑法第二百七十六條
因過失致人於死者，處二年以下有期徒刑、拘役或二千元以下罰金。
從事業務之人，因業務上之過失犯前項之罪者，處五年以下有期徒刑或拘役，得併科
三千元以下罰金。
